【裁判字號】    99,重訴,13
【裁判日期】    991014
【裁判案由】    分割共有物
【裁判全文】
臺灣彰化地方法院民事判決  99年度重訴字第13號
原      告  戊○○
訴訟代理人  林世祿律師
複  代理人  甲○○
被      告  乙○○
            丁○○
            丙○○
共      同
訴訟代理人  邱垂勳律師
複  代理人  張秋萍
            陳國偉律師
受  告知人  彰化商業銀行股份有限公司
法定代理人  辛○○
訴訟代理人  庚○○
            己○○
上列當事人間請求分割共有物事件，本院於民國99年9 月30日言
詞辯論終結，判決如下：
    主      文
被告乙○○、丁○○、丙○○應協同原告，就彰化縣二林鎮○○○段第四十八地號、地目田、面積三萬零七百四十七平方公尺土
地，向地政機關辦理更正登記面積為三萬零四百四十三平方公尺
。
兩造共有坐落彰化縣二林鎮○○○段第四十七地號、地目田、面
積四千四百五十七平方公尺，及同段第四十八地號、地目田、面
積三萬零四百四十三平方公尺二筆土地，應合併分割如附圖二所
示：編號B 部分、面積二萬零九百四十平方公尺土地，分歸被告
乙○○、丁○○、丙○○共同取得，並按原應有部分之比例維持
共有；編號A 部分、面積四千四百五十七平方公尺，編號C 、面
積九千五百零三平方公尺土地，分歸原告取得。
兩造共有坐落彰化縣二林鎮○○○段第四十八之一地號、地目水
、面積六百七十九平方公尺土地，應分割如附圖二所示：編號D
部分、面積四百零八平方公尺土地，分歸被告乙○○、丁○○、
丙○○共同取得，並按原應有部分之比例維持共有；編號E 部分
、面積二百七十一平方公尺土地，分歸原告取得。
兩造應互為補償之金額如附表二所示。
訴訟費用由兩造按附表一所示應有部分之比例負擔。
    事實及理由
一、程序部分：本件原告起訴原請求：1.兩造共有之彰化縣二林
    鎮○○○段48地號、地目田、面積30,747平方公尺土地，及
    同段47 地 號、地目田、面積4,457 平方公尺土地准予合併
    分割；2.兩造共有之彰化縣二林鎮○○○段48-1地號土地、
    地目水、面積679 平方公尺土地准予分割；3.訴訟費用由被
    告丙○○、丁○○、乙○○3 人（下稱被告等）負擔。然上
    開48地號土地，經彰化縣二林地政事務所勘驗結果，其登記
    面積原為30,747平方公尺，應更正為30,443平方公尺（見本
    院卷第89、90頁），故原告追加聲明：「被告等應協同原告
    ，就彰化縣二林鎮○○○段48地號、地目田、面積30,747平
    方公尺土地，向地政機關辦理更正登記面積為30 ,443 平方
    公尺。」，被告等就上開土地辦理面積更正，亦表示同意，
    核與民事訴訟法第255 條第1 項第1 款規定相符，應予准許
    。
二、實體部分：
（一）原告起訴主張：彰化縣二林鎮○○○段48地號、地目田、
      面積30,443平方公尺土地，及同段47地號、地目田、面積
      4,457 平方公尺土地、同段48-1地號土地、地目水、面積
      679 平方公尺土地（下合稱系爭土地）乃兩造共有，應有
      部分如附表1 所示，今無不能分割之原因，又無法達成協
      議，因此依民法第823 、824 條之規定，請求分割共有物
      。又系爭47、48地號土地之共有人相同，因此依民法第82
      4 條第4 項請求合併分割。因被告等願意維持共有，且原
      告希望分得系爭土地北邊之部分，故希望就系爭土地分割
      如彰化縣二林地政事務所民國（下同）99年6 月7 日複丈
      之複丈成果圖原告版（下稱附圖1 ）所示之方案；另因北
      邊之土地面臨三面路、價值較高，故同意經送鑑價後，對
      被告等為適當差價之補償，惟華聲企業發展鑑定顧問有限
      公司99年8 月26日華聲字第14771 號函暨鑑定報告所認定
      之補償數額並不合理。並聲明：1.被告等應協同原告，就
      系爭48地號土地，向地政機關辦理更正登記面積為30,443
      平方公尺。2.兩造共有之系爭47、48地號土地准予合併分
      割如附圖1所 示編號B 、面積13,960平方公尺土地，分歸
      原告所有；編號A 、面積4,457 平方公尺，編號C 、面積
      16,483平方公尺土地，分歸被告等各以權利範圍3 分之1
      維持共有。3.兩造共有之系爭48-1地號土地准予分割如附
      圖1 所示編號D 、面積271 平方公尺土地，分歸原告所有
      ；編號E 、面積408 平方公尺土地，分歸被告等各以權利
      範圍3 分之1 維持共有。4.訴訟費用由被告等負擔。
（二）被告等則以：
    1.被告等素來就在共有之系爭47、48地號農地上，共同耕作
      收益，且在系爭48地號土地之東北側建築農舍1 棟，以增
      益及便利系爭土地之農作經營，故為維持系爭土地原有耕
      作範圍大面積使用之經濟效益，及避免因本件分割系爭土
      地事件，而毀損現有農舍建築物之利用價值，應認被告等
      於系爭47、48地號土地合併分割時，以權利範圍各3分之1
      繼續維持共有、並共同分得現有農舍建築物所在位置之土
      地，即如彰化縣二林地政事務所99年6 月7 日複丈之複丈
      成果圖被告版（下稱附圖2 ）所示編號B 部分，較為允當
      。至於系爭48-1地號土地之地目為「水」，而現行使用狀
      況，絕大部分面積之土地確實亦作為農田溝渠之用，故為
      配合兩造於系爭47、48地號2 筆土地合併分割之分配區位
      ，以便能與系爭48-1地號土地分割之區位相毗鄰而管理使
      用，應將如附圖2 所示編號D 之土地分歸被告等，並仍以
      權利範圍各3 分之1 維持共有，較有利於整體土地之開發
      利用；此外，將附圖2 所示編號E 之土地分割予原告所有
      ，亦便於原告與其所分得之如附圖2 所示編號A 、C 之土
      地，合併開發使用。
    2.按定共有物之分割方法，應斟酌各共有人之意願、利害關
      係、共有物之價格、利用價值及分割後各部分之經濟價值
      與其應有部分之比值是否相關，而為適當之分配，始能為
      適當而公平（最高法院94年度臺上字第1149號判決意旨參
      照）。查本件如附圖2 編號B 所示之土地上，有被告等所
      有之農舍建築物及種植之水稻農作物，故將編號B 部分之
      土地分歸由被告等取得，應係符合分割方法中「應斟酌各
      共有人意願」及「目前使用現況之利害關係」等原則。反
      觀原告於系爭土地上，目前並無任何利用開發之情事，倘
      原告分得如附圖2 編號A 、C 、E 所示之土地，並不影響
      其利用關係甚明。至於系爭土地分割後，部分區位土地之
      經濟價值與應有部分之比值恐有落差一節，被告等願意依
      鑑價報告書所認定之增減差額而為補償，故本件系爭土地
      之分割方法倘採行如附圖2 所示、被告等所提分割之方案
      ，並依鑑價報告為兩造增減差額之補償，乃符適當公平之
      分割原則等語，資為抗辯。
    3.並聲明：(1)兩造共有之系爭47、48地號二筆土地合併分割
      ，分割方法如附圖2 所示編號B 、面積20,940平方公尺土
      地，分歸被告等各以權利範圍3 分之1 維持共有；編號A
      、面積4,457 平方公尺，編號C 、面積9,503 平方公尺土
      地，分歸原告所有。(2)兩造共有之系爭48-1地號土地予以
      分割，分割方法如附圖2 所示編號D 、面積408 平方公尺
      土地分歸被告等各以權利範圍3 分之1 維持共有；編號E
      、面積271 平方公尺土地分歸原告所有。(3)訴訟費用由原
      告負擔。
（三）兩造不爭執之事項：
    1.系爭土地為兩造共有，各自之權利範圍比例，如附表1 所
      示。
    2.系爭48號土地原登記面積為3.0747公頃，經地政機關於99
      年6月7 日實地複丈測量，計算得出面積為3.0443公頃，
      應依實際計算出之面積更正為面積3.0443公頃，以符實際
      ，並依持分比例重新計算分配總面積。
    3.彰化縣二林地政事務於99年2 月12日，所就系爭土地現況
      所繪製之複丈成果圖。
    4.系爭48地號土地上，如彰化縣二林地政事務99年2 月12 日
      複丈成果圖所示，編號H 、面積113 平方公尺之農舍建物
     ，係被告等所有。
    5.系爭48、48-1地號土地上，如彰化縣二林地政事務99年2
      月12日複丈成果圖所示，編號F 、G 、I ，面積分別為11
      ,149、1,005 、51平方公尺之稻田，均係被告等所為耕作
      之農田。
（四）得心證之理由：
    1.原告主張系爭土地為兩造所共有，應有部分如附表所示；
      系爭47、48地號土地除為兩造所共有外，地目均為田、使
      用分區均為特定農業區，系爭48-1地號土地地目則為水；
      且兩造共有人間就系爭土地無不分割期限之約定，亦無因
      物之使用目的不能分割之情形，惟無法協議分割等事實，
      業據其提出土地登記謄本、地籍圖謄本等件為證（見本院
      卷第7-13頁），被告等均不爭執，是此部分之事實，堪信
      為真。
    2.按各共有人，除法令另有規定外，得隨時請求分割共有物
      ，但因物之使用目的不能分割或契約訂有不分割之期限者
      ，不在此限；又共有物之分割，依共有人協議之方法行之
      。分割之方法不能協議決定，或於協議決定後因消滅時效
      完成經共有人拒絕履行者，法院得因任何共有人之請求，
      命為下列之分配：(1)以原物分配於各共有人。但各共有人
      均受原物之分配顯有困難者，得將原物分配於部分共有人
      ；(2)原物分配顯有困難時，得變賣共有物，以價金分配於
      各共有人；或以原物之一部分分配於各共有人，他部分變
      賣，以價金分配於各共有人。共有人相同之數不動產，除
      法令另有規定外，共有人得請求合併分割。民法第823 條
      第1 項、第824 條第1 項、第2 項、第5 項分別定有明文
      。再按共有人因共有物分割之方法不能協議決定，而提起
      請求分割共有物之訴，應由法院斟酌當事人之聲請、共有
      物之性質、經濟效用及全體共有人之利益、意願等公平決
      定之。又共有物之原物分割，依民法第825 條規定觀之，
      係各共有人就存在於共有物全部之應有部分互相移轉，使
      各共有人取得各自分得部分之單獨所有權。是以原物分割
      而應以金錢為補償者，倘分得價值較高及分得價值較低之
      共有人均為多數時，該每一分得價值較高之共有人即應就
      其補償金額對於分得價值較低之共有人全體為補償，並依
      各該短少部分之比例，定其給付金額，方符共有物原物分
      割為共有物應有部分互相移轉之意旨（最高法院85年臺上
      字第2676號判例要旨參照）。
    3.依系爭土地之土地登記謄本、地籍圖謄本所示，系爭47、
      48地號土地相鄰坐落，且共有人（即兩造）相同，均同意
      合併分割，有原告之民事起訴狀及被告等之民事準備書狀
      在卷可憑（見本院卷第4 、5 、73、74頁），原告為系爭
      土地之共有人之一，依上揭規定，以其他共有人為共同被
      告，請求裁判合併分割系爭47、48地號土地，於法尚無不
      合，應予准許。又系爭48-1地號土地並非耕地，自不受農
      業發展條例第16條土地分割後每人所有面積未達0.25公頃
      者，不得分割之限制，附此敘明。經查：系爭土地上存有
      部分休耕、部分耕作中農田，及被告等所有之建物，農田
      並以田埂、土路劃分成數塊耕作之區域，主要聯外道路位
      於系爭土地東側、北側，已舖設柏油路面，而灌溉水源則
      位於東側系爭48-1地號之土地上，原告未曾在系爭土地上
      耕作等情，業據本院會同彰化縣二林地政事務所派員履測
      現場屬實，分別製作勘驗筆錄及土地複丈成果圖附卷可佐
      （見本院卷第33、41頁），且為兩造所不爭執（見本院卷
      第108 頁）。據此，若按如附圖1 、2 所示方案分割，結
      果將造成兩造各分得之土地，因其位置、地形、臨路、引
      水灌溉便利與否等，使其價值顯有差別，故兩造分得之土
      地實際價值，與其所應分配之價值，尚有差距，依前開判
      例要旨，自應依民法第824 條第3 項之規定，互為補償，
      始較公允。
    4.被告等所提如附圖2 所示之方案，獲得多數共有人之同意
      ，且該方案符合目前系爭土地上之使用現狀，不致造成系
      爭土地上原有建物之拆除，或影響系爭土地上現有稻作之
      農耕，加以對兩造分得之土地而言，灌溉及通行均尚稱便
      利，不須另闢農路、水路，造成土地浪費，乃屬妥適。而
      依據華聲企業發展鑑定顧問有限公司99年8 月6 日（99）
      華聲興字第14771 號不動產鑑定報告書所載，該公司派員
      實地調查鄰近地價，根據當地里鄰環境、交通狀況、公共
      設施、使用現況、經濟效益等因素，並依據國際估價原則
      ，即成本估價法、市場估價法、所得估價法等估價法則，
      並參考路線價估價法、地段率遞減法、深度遞減法、平均
      法、預測原則、不動產市場資料、各項經營指標，再以最
      後之評估推定數，導出如附表2 所示之找補金額，其相互
      找補金額總計僅新臺幣（下同）198,225 元（見前揭華聲
      企業發展鑑定顧問有限公司鑑定報告書第6 頁），相較於
      如附圖1 所示之分割方案中，共有人間找補金額合計高達
      288,265 元一情（見前揭華聲企業發展鑑定顧問有限公司
      鑑定報告書第5 頁），足徵如附圖2 所示之分割方案及該
      鑑價報告，較為可採。本院審酌系爭土地之性質與形狀、
      共有人之意願、全體共有人之利益、經濟效用等因素，認
      為被告等所提如附圖2 所示之分割方法，符合分割線筆直
      ，地形方整，土地有效利用，共有人利益均等，且未見對
      兩造有何特別不利之處，是被告等所提如附圖2 所示之分
      割方案，已符合公平適當原則，堪予採認，爰依兩造應有
      部分，判決分割如主文第2 、3 項所示，並諭知兩造間應
      相互補償之金額，如附表2 即主文第4 項所示。
五、按「共有人自共有物分割之效力發生時起，取得分得部分之
    所有權。應有部分有抵押權或質權者，其權利不因共有物之
    分割而受影響。但有下列情形之一者，其權利移存於抵押人
    或出質人所分得之部分：1.權利人同意分割。2.權利人已參
    加共有物分割訴訟。3.權利人經共有人告知訴訟而未參加。
    」，民法第824 條之1 第2 項定有明文。本件原告起訴請求
    分割共有物，並主張被告即共有人丁○○就坐落彰化縣二林
    鎮○○○段47、48地號土地，為抵押權人彰化商業銀行股份
    有限公司設定最高限額500 萬元之抵押權，因而聲請對該抵
    押權人為訴訟告知，業經本院將原告所提出之聲請訴訟告知
    狀繕本於99年1 月20日送達彰化商業銀行股份有限公司，有
    送達證書1 份、言詞辯論筆錄3 份在卷可稽（見本院卷第21
    、69、108 、134 頁），附此敘明。
六、又因共有物分割、經界或其他性質上類似之事件涉訟，由敗
    訴當事人負擔訴訟費用顯失公平者，法院得酌量情形，命勝
    訴之當事人負擔其一部，民事訴訟法第80條之1 定有明文。
    本件係因分割共有物事件涉訟，兩造之行為，均可認係按當
    時之訴訟程度為伸張或防禦權利所必要，故諭知由兩造按如
    附表所示應負擔訴訟費用部分比例，分擔訴訟費用，較為公
    允，爰判決如主文第5 項所示。
七、本件事證已臻明確，兩造其餘攻擊防禦方法，經審酌後均核
    與判決結果不生影響，爰不另一一論述。
八、訴訟費用負擔之依據：民事訴訟法第78條、第80條之1 、第
    85條第1項但書。
中    華    民    國    99    年    10    月    14    日
                  民事第三庭    法  官  林秉暉
以上正本係照原本作成。
如對判決上訴，應於判決送達後20日內向本院提出上訴狀。如委
任律師提起上訴者，應一併繳納上訴審裁判費。
中    華    民    國    99    年    10    月    14    日
                                書記官  廖春慧
 ┌─────────────┐
 │附表1                     │            │
 ├─────┬───────┤
 │共有人姓名│應有部分及訴訟│
 │          │費用負擔之比例│
 │          │              │
 ├─────┼───────┤
 │戊○○    │2/5           │
 │          │              │
 ├─────┼───────┤
 │乙○○    │1/5           │
 │          │              │
 ├─────┼───────┤
 │丁○○    │1/5           │
 │          │              │
 ├─────┼───────┤
 │丙○○    │1/5           │
 │          │              │
 └─────┴───────┘
 ┌──────────┐
 │附表2（新臺幣元）   │
 ├─────┬────┤
 │ ˋ  受補 │戊○○  │
 │   ˋ金額 │        │
 │應付 ˋ   │        │
 │金額   ˋ │        │
 ├─────┼────┤
 │乙○○    │66,075  │
 │          │        │
 ├─────┼────┤
 │丁○○    │66,075  │
 │          │        │
 ├─────┼────┤
 │丙○○    │66,075  │
 │          │        │
 ├─────┼────┤
 │合計      │198,225 │
 │          │        │
 └─────┴────┘
附圖1：彰化縣二林地政事務所99年6 月7 日複丈之複丈成果圖
       原告版
附圖2：彰化縣二林地政事務所99年6 月7 日複丈之複丈成果圖
       被告版

司法院資訊處製作；財團法人民間司法改革基金會備份。
